臺灣嘉義地方法院民事判決　93年度家訴字第23號
原　　　告　己○○
兼上列一人
訴訟代理人　甲○○
原　　　告　乙○○
兼上列一人
訴訟代理人　戊○○
被　　　告　丁○○
　　　　　　丙○○
上列當事人間請求分割遺產事件，本院於中華民國94年3月8日言
詞辯論終結，判決如下：
    主    文
兩造之被繼承人江賞所遺如附表二所示之不動產及附表一所示之
存款應予分割；附表二所示之不動產予以變賣，所得價金及附表
一所示之存款，均分別按附表一、二所示應繼分比例各分歸兩造
取得。
訴訟費用由兩造每人各負擔六分之一。
    事    實
甲、原告方面：
  一、聲明：如主文所示。
  二、陳述：
    (一)被繼承人江賞係兩造之母，其於民國93年5月5日死亡，遺
      有坐落如附表一所示土地、房屋各二筆及如附表二所示之
      金融機構存款六筆，上述土地、房屋已各辦理繼承、稅籍
      名義變更登記，惟因無法協議分割遺產，為此請求分割遺
      產，並以原告起訴狀之送達，向被告表示終止上開遺產之
      公同共有關係。又因上述房地，原係被繼承人江賞與兩造
      所共有各七分之一，以應有部分計算其面積約各為12平方
      公尺、28平方公尺（起訴書誤載為20平方公尺），再依繼
      承人之應繼分各六分之一取得，顯難為通常之使用，自不
      適合以原物分割，是如附表一所示之房地，請求准予變價
      分割。
    (二)又關於遺產管理、分割及執行遺囑之費用，由遺產中支付
      ，兩造之被繼承人江賞死亡後，由原告甲○○支付委託申
      報遺產繼承登記相關之代書費用新台幣（下同）7,068元
      ，原告戊○○墊付喪葬費4萬5,888元（原主張墊付5萬
      4,738元，經減縮糖尿病患專用奶粉費用850元、住院聘用
      照顧員4,000元、溝背厝過戶4,000元），應列入為上述費
      用由遺產抵付。
    (三)對被告抗辯所為之陳述：被繼承人住院和解金1萬4,000元
      ，其中1萬1,395元於92年12月12日匯入被繼承人江賞嘉義
      縣大林鎮農會帳戶內，另3000元已由療養院扣除。又上述
      農民保險之繳費，均由江賞自己帳戶內支付，並非被告丁○○繳納農保費用，自不得扣除而歸丁○○取得。
  三、證據：提出遺產稅免稅證明1份、房屋稅籍證明書8份、分
      配協議會議記錄影本2份、土地登記謄本2份、繼承系統表
      1份、喪葬費收支明細表2份、
      、郵政定期儲金存簿影本3份、存證信函影本3份、嘉義縣
      稅捐稽徵處民雄分處函影本2份為證。
乙、被告方面：
  一、聲明：同意分割遺產。
  二、陳述：
    (一)被告丁○○部分：
      被告擔任嘉義縣大林鎮農會第11屆理事，排除各種障礙，
      將兩造父親江慶賜及母親江賞各於79年、78年間加入農民
      保險，並將雙親繳納農保及福利歸入母親帳戶內，雙親老
      農津貼及死亡給付合計54萬8,108元，應歸被告丁○○取
      得。
    (二)被告丙○○部分：
      原告戊○○提出之現金帳目模糊，公私不分，且提出之報
      表未付收據，另有被繼承人住院和解金1萬4,000元未列入
      遺產。又因江賞不識字，無理財能力，生前將所有財產由
      原告戊○○全權掌控，其中有部份款項流向不明，且被告
      不接受原告甲○○為申報遺產之代書費用7,068元，該款
      項不得列入遺產管理費用。
  三、證據：提出92年度綜合所得稅各類所得資料清單影本1份
      、大林鎮農會函1份為證。
丙、本院依職權至稅務電子閘門財產查閱江賞所得調件明細表。
    理　　由
一、原告起訴主張：兩造之母親即被繼承人江賞於93年5月5日死
    亡，遺有坐落如附表一所示之土地、房屋各二筆及如附表二
    所示之金融機構存款六筆，上述土地、房屋已分別辦理繼承
    、稅籍名義變更登記，且因上述土地、房屋，原係被繼承人
    江賞與兩造所共有各七分之一，以應有部分計算其面積約各
    為12平方公尺、28平方公尺，再依繼承人之應繼分各六分之
    一取得，顯難為通常之使用，自不適合以原物分割，是如附
    表一所示之土地、房屋，請求准予變價分割。另被繼承人江
    賞死亡後，由原告甲○○支付委託申報遺產繼承登記相關之
    代書費用7,068元，原告戊○○墊付喪葬費4萬5,888元（原
    主張墊付5萬4,738元，經減縮糖尿病患專用奶粉費用850元
    、住院聘用照顧員4,000元、溝背厝過戶4,000元，合計
    8,850元），應列入為遺產費用由遺產抵付。又因兩造無法
    協議分割遺產，茲以原告起訴狀之送達，向被告表示終止上
    開遺產之公同共有關係，並訴請分割遺產等語。被告丁○○
    則以：被告於擔任嘉義縣大林鎮農會第11屆理事時，排除各
    種障礙，將兩造父親江慶賜及母親江賞加入農民保險，並將
    雙親繳納農保及福利歸入母親帳戶內，雙親老農津貼及死亡
    給付合計54萬8,108元，應歸被告丁○○取得等語；被告丙○○則以：
    原告戊○○提出之現金帳目模糊，公私不分，且提出之報表
    未付收據，另有被繼承人住院和解金1萬4,000元未列入遺產
    ；又因江賞不識字，無理財能力，生前將所有財產由原告戊○○全權掌控，其中有部份款項流向不明，原告甲○○為申
    報遺產之代書費用7,068元，不得列入遺產管理費用等語，
    均資為抗辯。
二、兩造之被繼承人江賞於93年5月5日死亡，遺有坐落如附表一
    所示之土地、未辦保存登記之房屋各二筆及如附表二所示之
    金融機構存款六筆，上述土地、房屋並已分別辦理繼承登記
    及稅籍名義變更，且對於全部遺產，並無以遺囑定方割方法
    或禁止分割遺產等情，業據原告提出
    份、土地登記謄本2份、遺產稅免稅證明書1份、房屋稅籍證
    明書8份、嘉義縣稅捐稽徵處民雄分處房屋稅籍變更函影本2
    份、繼承系統表1份、存摺及郵政定期儲金存單等件為證，
    並經本院依職權至稅務電子閘門財產查閱江賞所得調件明細
    表屬實，且為被告所不爭執，自堪信為真實。另被繼承人住
    院和解金1萬4,000元，其中1萬1,395元已於92年12月12日匯
    入被繼承人江賞嘉義縣大林農會帳戶內，另3,000元已由療
    養院扣除，已據原告提出江賞在該農會存摺明細附卷可稽，
    並為被告所不爭執，亦堪信為真實。
三、按繼承人有數人時，在遺產分割前，各繼承人對於遺產全部
    為公同共有，繼承人得隨時請求分割遺產，民法第1151條、
    第1164條前段各有明文規定。本件原告主張分割被繼承人江
    賞之遺產，並以原告起訴狀之送達，向被告表示終止上開遺
    產之公同共有關係，依首揭說明，原告之請求判決分割，洵
    屬正當，應予准許。至被告丙○○抗辯因被繼承人江賞不識
    字，無理財能力，生前將所有財產由原告戊○○全權掌控，
    其中有部份款項流向不明乙節，被告既未提出該部份係屬遺
    產之積極或消極財產之具體事證，其以被繼承人生前私人投
    資、消費等理財方式置辯，核與本件分割遺產無涉，自難憑
    採。
四、次按關於遺產管理、分割及執行遺囑之費用，由遺產中支付
    ，民法第1150條前段定有明文。茲因兩造對喪葬費用、代書
    費用、老農津貼及保險給付等金額得否扣除，有所爭執，本
    院判斷如下：
  (一)被繼承人之喪葬費用，既為完成被繼承人後事所不可缺，且
    參以遺產及贈與稅法第17條第1項第10款之規定，被繼承人
    之喪葬費用由繼承財產扣除，自應由遺產負擔。本件被繼承
    人之喪葬費計支出47萬1,472元（原480,000-000-0,000-4,0
     00 =471,472），扣除已從遺產中支付42萬5,584元，其餘
    由原告戊○○墊付喪葬費用為4萬5,888元，有喪葬費用明細
    表可稽，且於扣除上述8,850元後，並為被告所不爭執，自
    應列入為遺產費用由遺產扣除，其自遺產扣除方法如附表二
    所示。
  (二)次查，原告甲○○主張其支付委託申報遺產繼承登記相關代
    書費用7,068元，並據提出辦理財產繼承明細表、土地登記
    謄本等件為證，被告對於上述金額固不爭執，惟被告丁○○
    另以原告所委託之代書其不滿意，該申報遺產之代書費用
    7,068元不得列入遺產費用云云。然所謂保存遺產管理費用
    ，乃保存遺產所需之費用，原告甲○○為辦理被繼承人遺產
    登記支付之代書費用，不僅為其個人之利益，亦係為其他繼
    承人之利益，核屬辦理遺產事宜所需之管理費用，自應由被
    繼承人遺產中扣除，其自遺產扣除方法如附表二所示。
  (三)至被告丁○○以其於擔任嘉義縣大林鎮農會第11屆理事時，
    將兩造父親江慶賜及母親江賞加入農民保險，雙親老農津貼
    及保險給付合計54萬8,108元，應歸被告丁○○取得乙節，
    惟原告則以上述農民保險費均由江賞由自己帳戶內支付，並
    非被告丁○○繳納農保費用，自不得扣除等語。按直系血親
    間本互有扶養義務，民法第1114第1款定有明文。本件被告
    丁○○既未提出其繳納保險費用之事證，縱認被告丁○○確
    因其任職農會理事，始得為其父母辦理農民保險及津貼，或
    由其繳納保險費用，然該保險費用之支付，僅係被告丁○○
    履行其法定扶養義務，僅有權利向其他應負扶養義務人請求
    依比例分擔支出而已，而非應由被繼承人遺產中支付，其既
    非該保險受益人或有領取權人，故其抗辯該54萬8,108元不
    得納入遺產分配，應歸其取得，不足採信。
五、末查，如附表一所示之土地、房屋，原係被繼承人江賞與兩
    造所共有各七分之一，以應有部分計算其面積約各為12平方
    公尺、28平方公尺，再依繼承人之應繼分各六分之一取得，
    顯難為通常之使用，並參以上述土地上之建物，均未辦保存
    登記、屋齡為四十至六十年以上房屋，有房屋稅籍證明書可
    稽，亦難以為原物之分配之情，是如附表一所示之土地及地
    上房屋，准予變價分割。
六、綜上所述，本件兩造被繼承人江賞之遺產，扣除附表一所示
    之原告戊○○墊付喪葬費用為4萬5,888元，及原告甲○○支
    付之申報遺產繼承登記相關代書費用7,068元後，其餘額與
    附表一所示之土地、房屋予以變賣後，將賣得之價金與附表
    一所示之金額，按兩造應繼分比例為分配，洵屬有據，應予
    准許，爰分割為主文所示。又本件事證已臻明確，兩造其餘
    主張及舉證，核與判決結果無影響，毋庸逐一論述，併此敘
    明。
七、又被告之行為按當時訴訟程度，係為伸張或防衛權利所必要
    ，是本件訴訟費用應有民事訴訟法第81條第2款規定之適用
    ，應由兩造各依其應繼分比例負擔訴訟費用，以符公平。
八、據上論結，原告之訴為有理由，依民事訴訟法第七十九條但
    書、第81條第2款、第85條第1項但書，判決如主文。
中　　華　　民　　國　　94　　年　　3　　月　　 22　　日
                  家事法庭法　官　李文輝
以上正本係照原本作成
如對本判決上訴應於判決送達後20日向本院提出上訴狀
中　　華　　民　　國　　94　　年　　3　　月　　 22　　日
                            書記官　呂權芳
~F0
~T40
附表一：被繼承人江賞遺產分配表（93年度家訴字第23號）
┌──┬─────────┬───────────┬────────┐
│編號│  遺  產  項  目  │      取  得  人      │分割後每人應得  │
│    │ （金額，新台幣） │  （金額，新台幣）    │金額（新台幣）  │
├──┼─────────┼───────────┼────────┤
│    │大林鎮○○路郵局  │除應先各扣除45，888元 │戊○○取得10萬  │
│1   │帳號0000000號存款 │、7,068元分歸原告江嘉 │5,231元、甲○○ │
│    │409,018元。       │雄、甲○○取得外，餘由│取得6萬6,411元、│
│    │                  │兩造均分，每人各6分之1│其餘兩造各取得  │
│    │                  │。                    │5萬9,344元。    │
├──┼─────────┼───────────┼────────┤
│2   │彰化商業銀行大林分│                      │                │
│    │行帳號00000000號存│兩造每人各6分之1。    │各14萬7,358元   │
│    │款884,148元。     │                      │                │
├──┼─────────┼───────────┼────────┤
│3   │大林鎮農會帳號0819│                      │                │
│    │700號存款135,808元│兩造每人各6分之1。    │各2萬2,634元6角 │
│    │。                │                      │                │
├──┼─────────┼───────────┼────────┤
│4   │大林郵局存單號碼07│                      │                │
│    │976113號定期存款  │                      │                │
│    │80萬元、存單號碼  │兩造每人各6分之1。    │各16萬9,766元8角│
│    │00000000號定期存款│                      │                │
│    │218,601元。       │                      │                │
├──┼─────────┼───────────┼────────┤
│5   │大林中山路郵局存單│                      │                │
│    │號碼00000000號定期│兩造每人各6分之1。    │各3萬3,333元3角 │
│    │存款20萬元。      │                      │                │
└──┴─────────┴───────────┴────────┘
 （附註：角以下捨棄）
附表二：被繼承人江賞 遺產分配表（93年度家訴字第23號）
┌─┬────────┬─────┬───┬──────┬─────┐
│編│ 土地及地上房屋 │ 面積     │權利範│分割後每人應│備註      │
│  │ 地號，門牌號碼 │平方公尺  │圍即應│得之權利    │          │
│號│                │地目      │有部分│            │          │
│  │                │          │      │            │          │
├─┼────────┼─────┼───┼──────┼─────┤
│  │土地坐落：嘉義縣│          │      │            │          │
│  │大林鎮○○段42號│          │      │每人應各得  │          │
│1 │、房屋門牌：同鎮│85.26     │7分之1│6分之1即總面│          │
│  │西林里11鄰中正路│建        │      │積42分之1   │          │
│  │500號           │          │      │            │          │
├─┼────────┼─────┼───┼──────┼─────┤
│  │土地坐落：嘉義縣│          │      │            │          │
│2 │大林鎮○○段723 │          │      │每人應各得  │          │
│  │號、房屋門牌：同│196       │7分之1│6分之1即總面│          │
│  │鎮吉林里10鄰中山│建        │      │積42分之1   │          │
│  │路36號          │          │      │            │          │
└─┴────────┴─────┴───┴──────┴─────┘
